【裁判字號】    96,苗簡,595
【裁判日期】    970304
【裁判案由】    損害賠償
【裁判全文】
臺灣苗栗地方法院民事簡易判決         96年度苗簡字第595號
原      告  來來超商股份有限公司
法定代理人  戊○○
訴訟代理人  甲○○
            乙○○
被      告  己○○
訴訟代理人  丁○○
上列當事人間請求損害賠償事件，本院於民國97年2 月19日言詞
辯論終結，判決如下：
    主  文
原告之訴駁回。
訴訟費用新臺幣壹仟肆佰肆拾元由原告負擔。
    事實及理由
壹、程序方面：
一、本件原告原名為富群超商股份有限公司，嗣於民國94年11月
    21日將公司名稱變更為來來超商股份有限公司，並經變更登
    記在案，此有原告提出之公司變更登記表在卷可稽，原告僅
    係將公司名稱變更，實質上仍屬同一法人，並未因公司更名
    而產生新的獨立法人。被告以原告公司更名而抗辯原告非係
    與伊簽立租賃契約之法人，容有誤會，先予敘明。
二、按訴狀送達後，原告不得將原訴變更或追加他訴。但擴張或
    減縮應受判決事項之聲明者，不在此限，此民事訴訟法第25
    5 條第1 項第3 款定有明文。本件原告原起訴請求被告應給
    付原告新臺幣（下同）132,300 元，及自起訴狀繕本送達被
    告翌日即96年9 月18日起至清償日止，按年息百分之5 計算
    之利息，嗣於96年12月14日訴訟程序進行中，原告具狀更正
    為請求被告應給付原告100,000 元，及自96年9 月18日起至
    清償日止，按年息百分之5 計算之利息，核係減縮應受判決
    事項之聲明，揆諸上開規定，尚無不合，應予准許。
貳、實體方面：
一、原告起訴主張：原告於89年11月20日與被告訂立租賃契約（
    以下簡稱系爭租約），向被告承租門牌號碼為苗栗縣頭份鎮
    ○○路319 號1 樓之房屋（以下簡稱系爭房屋），作為經營
    便利商店之用，租賃期間自90年1 月21日起至96年1 月20日
    止，租金每月6 萬元，每二年調整一次，嗣於91年12月10日
    被告簽署同意書，同意將系爭租約之租金自92年1 月21日起
    至96年1 月20日止，租金調降為每月5 萬元。又兩造於租賃
    契約第12條約定租期屆滿後，被告欲收回租賃標的物如不屬
    自用性質時，以相同租賃條件，原告具有第一優先承租權，
    被告不得拒絕之，否則被告應付予原告相當於2 個月租賃標
    的物之租金金額，作為損害賠償。被告於95年8 月12日以信
    函通知原告欲將系爭房屋收回自用，原告雖多次派員拜訪，
    並告知被告如係同業要承租，則原告應有優先承租權，且於
    95年8 月31日以台北松山郵局第760 號存證信函向被告表明
    續租之意願，惟至契約期間屆滿前均未獲被告同意續租之承
    諾。原告於租期屆滿返還系爭房屋與被告後，於96年3 月發
    現系爭房屋已由訴外人統一超商承租營業中，而被告自始未
    依約將出租予統一超商之租金條件通知原告以確認原告是否
    有意續租，剝奪原告依相同租賃條件續為承租之權利。且兩
    造租約應於96年1 月20日方才期滿終止，被告卻早在94年1
    月18日即就系爭房屋與統一超商另簽定租賃契約，則依系爭
    租約第12條之規定，被告應給付原告相當於2 個月租金之損
    害賠償，共計100,000 元。為此，依系爭租約第12條之約定
    ，訴請被告賠償等語。並聲明：被告應給付原告100,000 元
    ，及自96年9 月18日起至清償日止，按年息百分之5 計算之
    利息。
二、被告則以：訴外人丙○○已為統一超商之特許加盟主，計劃
    與被告之母丁○○於系爭房屋共同經營超商事業，故被告依
    統一超商之規定於二年前即94年1 月18日即與統一超商簽定
    系爭房屋租賃契約，預計於與原告之租期屆滿後即將系爭房
    屋收回即與丙○○合作經營超商，並以丙○○之名義向統一
    超商申請加盟；因丙○○未通過統一超商96年3 月之加盟考
    核，方於96年5 月1 日將系爭房屋租予統一超商，並將承租
    金額調整為每月80,000元，目前系爭房屋之超商雖為統一超
    商直營店，惟待改善缺失後即可取得經營權。另原告公司更
    名及更改通訊地址均未通知被告，亦未在原始契約中載明更
    名或以更改後之公司名稱重新簽訂契約；復於90年間以SARS
    流行為由，要求被告減少租金，致被告有龐大之金額損失，
    被告實無續約之意願。系爭租約租期將屆時，原告僅派員口
    頭表示願以每月55,000元續租系爭房屋之意願，與其他業者
    以每月80,000元承租之金額相差太多，並非因相同租賃條件
    而有優先承租權等語置辯。並聲明：如主文第1 項所示。
三、本件兩造就系爭房屋簽訂系爭租約，約定租賃期間自90 年1
    月21日起至96年1 月20日止，租金原約定每月6 萬元，每二
    年調整一次，嗣經被告同意，自92年1 月21日起至96年1 月
    20日止之租金調降為每月5 萬元，系爭租約第12條約定租期
    屆滿後，被告欲收回租賃標的物如不屬自用性質時，以相同
    租賃條件，原告具有第一優先承租權，否則被告應付予原告
    相當於2 個月租賃標的物之租金金額，作為損害賠償。被告
    於95年8 月12日以信函通知原告系爭房屋欲收回自用，原告
    亦於95年8 月31日以存證信函通知被告，如被告收回系爭房
    屋非屬自用性質時，依約原告應將出租予第三人之租賃條件
    通知原告，原告有依相同條件優先承租之權利。惟原告於系
    爭租約期間屆滿返還系爭房屋與被告之後，系爭房屋目前由
    統一超商承租營業中等情，為兩造所不爭執，且有原告提出
    之股份有限公司變更登記表、系爭租約、被告95年8 月12日
    所發通知書、原告所發存證信函及掛號回執、統一超商於系
    爭房屋營業照片、被告降租同意書（見卷第5 至10頁、第13
    至14頁、第88頁）等件附卷可憑，自堪信為真實。
四、原告主張被告違反系爭租約第12條之約定，依約應給付原告
    相當於2 個月租金之損害賠償等情，則為被告所否認，並以
    前揭情詞置辯。是本件所應審究者即為被告有無違反系爭租
    約第12條之約定？經查：
  (一)本件系爭租約第12條約定：「租期屆滿後，甲方（即被告）
    欲收回租賃標的物如不屬自用性質時，以相同租賃條件，乙
    方（即原告）具有第一優先承租權，甲方不得拒絕之，否則
    甲方應付予乙方相當於2 個月之租賃標的物之租金金額，作
    為損害賠償。」，為兩造所不爭執，堪信為真，已如前述，
    則依兩造前揭約定，被告於系爭租約屆期後收回系爭房屋，
    非欲供自用性質，而係欲將系爭房屋另行出租予他人，始應
    依前開約定負損害賠償責任。如被告確原欲收回系爭房屋以
    供自用，嗣因情事變更，始另行出租予他人，自無強令被告
    仍應負損害賠償責任之理。
  (二)查被告所辯訴外人丙○○原為統一超商之特許加盟主，計劃
    與被告之母丁○○於系爭房屋共同經營超商事業，故被告依
    統一超商之規定於二年前即94年1 月18日即與統一超商簽定
    系爭房屋租賃契約，預計於與原告之租期屆滿後即將系爭房
    屋收回與丙○○合作經營超商，並以丙○○之名義向統一超
    商申請加盟；因丙○○未通過統一超商96年3 月之加盟考核
    ，方於96年5 月1 日將系爭房屋租予統一超商，並將承租金
    額調整為每月80,000元等情，業據提出房屋租賃契約、96年
    3 月5 日協議書、交屋同意書、96年4 月20日協議書、特許
    經營契約書、門市經營考核報告書、門市經營考核報告書評
    核（詳卷第97至148 頁）等件為證，核與證人丙○○到庭證
    稱確與被告於租約到期2 年前即與被告談及合作經營超商之
    事，因伊原本已開了2 家，與被告所談合作經營者係第3 家
    ，惟經公司於96年3 月審核未通過等情相符（詳卷第187 頁
    ）。參以被告與統一超商原訂房屋租賃契約之租賃期間原約
    定自96年3 月1 日起至102 年2 月28日止，租金原約定每月
    租金6 萬7 千元，嗣於96年4 月20日協議租期展延自96年5
    月1 日以至104 年4 月30日，租金調整為每月租金8 萬元，
    有前開被告所提協議書2 紙附卷可憑，則若非因被告之母與
    丙○○之加盟申請未經審核通過，被告與統一超商間之上開
    租約，應無於一個月內就租賃期間及租金另為約定之理。是
    被告前開所辯其於系爭租約到期收回系爭房屋，係為供其母
    與丙○○合作經營超商等情，應堪採信。
  (三)系爭房屋既係被告欲供其母與丙○○合作經營超商之用，核
    其性質應屬自用性質，則被告於系爭租約到期收回系爭房屋
    ，不再與原告續訂租約，自難認有何違反系爭租約第12條約
    定之情形。是原告主張被告就系爭房屋與統一超商訂定租約
    ，即與自用性質不符云云，為無足採。
  (四)另參以依兩造系爭租約第12條之約定，亦僅於系爭租約到期
    後，被告拒絕原告以相同條件承租系爭房屋時，被告始應依
    該條約定負損害賠償責任。是依該約定之本旨，應係就被告
    於系爭租約屆期後，惡意不與原告續訂租約，致可能損及原
    告之權益，而就原告可能遭受之損害所為之特別約定，尚非
    得據之認被告於收回自用後，亦不得再將系爭房屋出租予他
    人。是雖被告於收回系爭房屋後，嗣因其母與丙○○之合作
    經營計畫未經審核通過，而另與統一超商另議租賃條件，將
    系爭房屋出租予統一超商供其直營店之使用，亦難據之即認
    被告非為自用而收回系爭房屋。況本件被告於95年8 月12日
    租約到期3 個月前即以信函通知原告系爭房屋欲收回自用，
    已如前述。且原告為考慮是否重新裝潢等問題，通常於租約
    到期前2 年會先徵詢出租人是否續租，原告之業務員庚○○
    於94年底徵詢被告時，被告之母即明確告知要收回自用，不
    考慮續約。另庚○○於95年9 、10月再去拜訪被告之母時，
    被告之母亦明確告知要收回開店等情，業據證人庚○○到庭
    證述綦詳（詳卷第172 、173 頁）。是原告既於租約到期兩
    年前即已知悉被告欲收回系爭房屋自用，且於系爭租約到期
    前3 個月另經被告通知欲收回自用，不再續租，則原告於系
    爭租約到期之際，應不致因被告未再與原告續約，而受有何
    不測之損害可言。
  (五)綜上，被告所辯其於系爭租約屆期後收回系爭房屋，係供自
    用等情，應屬可採。原告主張被告收回系爭房屋，非屬自用
    性質云云，尚無足採。
五、從而，原告依系爭租約第12條之約定，請求被告給付100,00
    0 元，及自96年9 月18日起至清償日止，按年息百分之5計
    算之利息，為無理由，應予駁回。
六、本件事證已臻明確，兩造其餘主張、陳述與舉證，經審酌與
    本院前開判斷不生影響，爰不再予逐一論述，附此敘明。
七、訴訟費用負擔之依據：民事訴訟法第78條。
中    華    民    國    97    年    3     月    4     日
              苗栗簡易庭法  官  王萬金
以上正本係照原本作成。
如對本判決上訴，須於判決送達後20日內向本院提出上訴狀。
                        書記官  劉碧雯
中    華    民    國    97    年    3     月    4     日


司法院資訊處製作；財團法人民間司法改革基金會備份。
